臺灣臺南地方法院民事判決　　　　　　 100年度訴字第1167號
原　　　告　乙○○
訴訟代理人　丙○○
被　　　告　臺南市戊○區農會
法定代理人　甲○○
訴訟代理人　丁○○
上列當事人間請求債務人異議之訴事件，經本院於民國100 年11
月2日言詞辯論終結，判決如下：
    主  文
原告之訴駁回。
訴訟費用新臺幣參萬零柒佰元由原告負擔。
    事實及理由
一、原告起訴主張：
（一）原告之父親丙○○前於民國86年間，以原告為連帶債務人
      向被告借款新臺幣（下同）3,000,000 元，嗣因未依約清
      償，而遭被告向本院聲請核發支付命令，嗣本院以88年度
      促字第106 號命原告連帶給付，原告因未及於期間內聲明
      異議而告確定。其後被告以上開支付命令及確定證明書為
      執行名義，向本院聲請對原告財產強制執行，因查無可供
      執行財產，經本院核發92年執字第42452 號債權憑證後，
      被告於99年間另以上開債權憑證為執行名義而對原告財產
      為強制執行，現由本院99年度司執字第50291 號強制執行
      事件執行中。
（二）原告之父親丙○○於86年間以原告為連帶保證人，向被告
      借款，雙方並簽訂借款契約，惟原告為68年2 月14日生，
      於簽約當時原告年僅18歲，被告竟要求原告擔任連帶保證
      人，顯與原告之年齡、身份不當，縱使原告為連帶保證契
      約之簽署經法定代理人同意，然擔任連帶保證人，係屬於
      負擔債務之行為，原告未獲得任何利益，法定代理人之同
      意顯與民法第1088條規定之意旨有違，應認為無效。法院
      不應依被告所請而核發支付命令。
（三）再按，最高法院53年台上字第2611號判例關於「父母為其
      未成年子女之法定代理人，有權代理其子女為法律許可之
      法律行為，保證行為，法律並未禁止法定代理人為之，則
      法定代理人代未成年之子女為保證行為，自難依民法第10
      88條第2 項但書之規定，認為無效」之要旨，因與91年6
      月26日修正民法第1088條第2 項規定之意旨不符，於本件
      執行名義成立（88年間）後之91年10月15日經最高法院91
      年度第13次民事庭會議決議廢止前開判例。是縱本院於88
      年間所核發之支付命令依當時之司法實務見解並非於法無
      違，然於88年間本件執行名義成立後，因實務見解變更致
      原告得執以消滅或妨礙被告之請求提起本件債務人異議之
      訴。
（四）並聲明：1.本院99年度司執字第50291 號給付借款強制執
      行程序，其中關於原告部分應予撤銷。2.訴訟費用由被告
      負擔。
二、被告則以下列陳述答辯：
（一）本件原告起訴主張兩造當年簽訂之連帶保證契約，因原告
      無完全行為能力而為無效，顯然與強制執行法第14條規定
      之要件不符。且按民法第1088條第2 項之規定，與民法第
      77條和第79條法定代理人之允許或承認權之規定不同，各
      有其規範之對象；換言之，後者為未成年子女（限制行為
      能力人）所為意思表示（法律行為）時，父母親（法定代
      理人）依法加以限制或補充之規定，而前者係對父母親本
      身處分未成年子女之特有財產時，法律所加以之限制；二
      者之規範目的與範圍，截然不同。
（二）原告之父親丙○○當年向被告借款時，原告即同意將其所
      有土地提供被告設定抵押權及以原告為連帶保證人，作為
      丙○○向被告借款之擔保，丙○○之行為並非自行處分未
      成年子女之特有財產，而係以原告法定代理人之身分，允
      許（同意）子女簽訂連帶保證契約及設定抵押權；因此，
      並非屬民法第1088條第2 項所規範之範圍。
（三）次查，最高法院53年台上字第2611號判例雖被廢止，但係
      基於維護民法第1088條第2 項之意旨考量，並非否認法定
      代理人得同意限制行為能力人為保證人，另98年台上字第
      1234號判決亦明示「惟究非因此剝奪限制行為能力之未成
      年子女對其特有財產之處分權，或以其本人名義為保證等
      財產上行為之權限，只不過在該未成年人為保證等（法律
      ）行為時，應適用民法第77條至第85條之相關規定而已」
      。本件原告起訴主張兩造當年所簽訂之連帶保證契約，與
      民法第1088條第2 項之意旨有違應屬無效，實有誤解民法
      第1088條第2 項之規範意義。本件原告所異議之強制執行
      程序（99年度司執字第50291 號）所執行之標的為原告之
      薪資債權，而非拍賣抵押擔保之不動產；因此，與民法第
      1088條第2 項之規定無關。
（四）本件原告於簽約當時實際年齡已滿18歲，行為時應已有相
      當辨識能力，況且原告之父母為其法定代理人，其行為已
      得法定代理人之允許同意，並經其法定代理人明白表示確
      實為其利益而為處分，該處分並未違反強制或禁止之規定
      ，與民法第1088條第2 項規定之意旨亦無違誤。另經被告
      調閱臺南市鹽水地政事務所86鹽字第8134號之土地登記申
      請書，其中之備註欄即載明「本案確實為未成年之利益而
      處分」；再者丙○○所提出之親屬會議決議書亦載明「爰
      鄭重聲明，前開借款及抵押權設定，確為未成年者之利益
      而為，屬實無訛」，有親屬會議決議書可資為證；因此，
      縱依民法第1088條第2 項規定之立法意旨檢視之，亦無違
      誤之處。
（五）並聲明：1.原告之訴駁回。2.訴訟費用由原告負擔。
三、本件經依民事訴訟法第270 條之1 第1 項第3 款規定，整理
    兩造不爭執事項暨簡化爭點如下：
（一）不爭執事項：
    以下事實為兩造所不爭執，並有各項所列證據為證，堪信為
    真實。
    1.本件原告之訴訟代理人即原告之父丙○○於86年7 月10日
      向被告臺南市戊○區農會（原臺南縣戊○市農會）借款3,
      000,000 元，約定自86年7 月10日起至93年7 月10日止即
      清償上開借款，逾期並依被告基本放款利率調整加計利率
      及違約金，並由原告（68年2 月14日生；當時年齡為18歲
      ）及訴外人己○○擔任連帶保證人及提供戊○市○○段80
      5-2 號、805-3 號土地及同段805 地號上建物（門牌號碼
      ：臺南市○○區○○路987 號）設定3,000,000 元之最高
      限額抵押權（下稱系爭借款契約）。上開連帶保證契約係
      由原告經其法定代理人之同意後，以自己名義所簽立（下
      稱系爭連帶保證契約），並有擔保借款借據、約定書、抵
      押權設定契約書等件附卷可憑（見本院訴字卷第14、15、
      18、19頁）。
    2.丙○○因未依系爭借款契約清償借款，被告因而向本院聲
      請核發支付命令，經本院於88年1 月5 日以88年度促字第
      106 號支付命令（下稱系爭支付命令），命原告、丙○○
      及己○○應連帶給付被告3,000,000 元；系爭支付命令因
      原告、丙○○及己○○未提出異議而確定，並有系爭支付
      命令在卷可佐（見本院訴字卷第26頁）。
    3.被告於92年持系爭支付命令向本院聲請強制執行（案號：
      92年度執字第42452 號），後因無人應買，亦未拍定或由
      債權人承受，執行結果全未受償而視為撤回執行，並由本
      院發給債權憑證。被告復以96年度執字第75828 號拍賣抵
      押物事件強制執行，亦因執行無效果而視為撤回，並有本
      院99年度司執字第50291 號執行卷供卷可按。
    4.被告於99年6 月28日持上開債權憑證向本院聲請強制執行
      ，請求執行原告對訴外人庚○產物保險股份有限公司戊○
      分公司之薪資債權，由本院99年度司執字第50291 號事件
      受理執行中，有本院99年度司執字第50291 號執行卷附卷
      可參。
（二）兩造爭執事項如下：
    1.原告主張簽立系爭連帶保證契約因違反民法第1088條第2
      項而無效得否作為提起債務人異議之訴之事由？
    2.原告主張最高法院91年第13次民事庭會議決議廢止最高法
      院53年台上字第2611號判例，是否為執行名義成立後消滅
      或妨礙被告請求之事由？
四、得心證之理由：
（一）原告主張系爭連帶保證契約違反民法第1088條第2 項無效
      之事由，非屬執行名義成立後，消滅或妨礙債權人請求之
      事由：
    1.按裁定乃法院所為得以發生特定法律效果之意思表示。裁
      定之宣示，係就已成立之裁定向外發表，並非裁定之成立
      要件，裁定究於何時成立，應分別情形定之。法院合議庭
      之裁定，於評決時成立；獨任法官之裁定，先作成裁定書
      而後宣示或送達者，於作成裁定書時成立；先宣示而後作
      成裁定書者，於宣示時成立。而執行名義成立後，如有消
      滅或妨礙債權人請求之事由發生，債務人得於強制執行程
      序終結前，向執行法院對債權人提起異議之訴，強制執行
      法第14條第1 項前段定有明文；又同項後段：「以裁判為
      執行名義時，其為異議原因之事實發生在前訴訟言詞辯論
      終結後者，亦得主張之。」之規定，乃對以經言詞辯論之
      裁判為執行名義者，放寬其異議原因事實之發生時點，使
      異議原因事實提前至前訴訟言詞辯論終結後者即可提起債
      務人異議之訴，不限於在裁判成立後發生者，始得提起債
      務人異議之訴。故執行名義係與確定判決同一效力之裁定
      其異議原因事實發生於執行名義成立後者，債務人於強制
      執行程序終結前，即得向執行法院對債權人提起異議之訴
      ，此與同條第2 項規定相互參比自明。而支付命令屬裁定
      性質，債務人對於支付命令未於法定期間提出異議者，依
      民事訴訟法第521 條規定，該項支付命令與確定判決有同
      一之效力；倘執行名義為支付命令，執行債務人自不得以
      支付命令成立前發生之異議原因事實，對執行債權人提起
      異議之訴（最高法院90年度台上字第576 號、96年度台上
      字第1852號民事判決意旨參照）。
    2.查原告主張其訴訟代理人即原告之父丙○○，於86年7 月
      10日與被告簽立系爭借款契約，向被告借款3,000,000 元
      ，並由原告經其法定代理人同意後，以自己名義簽立系爭
      連帶保證契約等情，為被告所不爭執，並有擔保放款借據
      、約定書等件在卷可考。嗣丙○○因未依系爭借款契約清
      償借款，被告因而向本院聲請核發支付命令，經本院於88
      年1 月5 日核發系爭支付命令，命原告乙○○、訴外人丙○○及己○○應連帶給付被告3,000,000 元；系爭支付命
      令因原告乙○○、訴外人丙○○及己○○未提出異議而確
      定，復為兩造所不爭執，並有本院核發之系爭支付命令在
      卷可憑。上開事實，堪信為實。據此，本件所涉執行事件
      之執行名義即系爭支付命令，係於88年1 月5 日核發，則
      系爭支付命令既成立於88年1 月5 日，原告以86年7 月10
      日簽發系爭連帶保證有無效原因為異議原因事實，提起債
      務人異議之訴，於法即屬無據，應無理由。
（二）原告主張最高法院91年第13次民事庭會議決議廢止最高法
      院53年台上字第2611號判例之事由，非屬執行名義成立後
      ，消滅或妨礙債權人請求之事由：
      按強制執行法第14條第1 項所謂消滅債權人請求之事由，
      係指清償、提存、抵銷、免除、混同、債權讓與、債務承
      擔、更改、消滅時效完成、解除條件成就、契約解除或撤
      銷、另訂和解契約，或其他類此之情形。所謂妨礙債權人
      請求之事由，則指債權人同意延期清償、債務人行使同時
      履行抗辯權等情形（最高法院98年度台上字第1899號判決
      要旨參照）。換言之，前者即指債權人就執行名義所示之
      請求權本身全部或一部消滅之謂，後者則指該請求權暫時
      不能行使之謂。至於法律見解之更迭變動，乃法院適用法
      律之結果，並非法規之本體，亦非當事人間法律關係牽涉
      之原因事實，尤以判例僅為法院裁判時適用法規所表示之
      意見，實有變更，當非可指為上開規定所稱之異議事由。
      再者，原告固主張最高法院91年第13次民事庭會議決議廢
      止最高法院53年台上字第2611號判例，乃因該判例與民法
      第1088條第2 項規定意旨不符，然則民法第1088條第2 項
      係針對父母對於未成年子女之特有財產管理而規定，與本
      件基礎事實有間；且判例之廢止亦非等同於該判例表示之
      見解必然不再為法院適用法律時所參酌，或必然採取與判
      例相反之看法，原告所見，容有誤會。實則原告執此理由
      而提起本訴，究其實質，仍係爭執其簽立系爭連帶保證契
      約之效力問題，就此事由非屬執行名義成立後，消滅或妨
      礙債權人請求之事由，已如前述，原告自不得據以請求撤
      銷本院99年度司執字第50291 號強制執行事件之執行程序
      。
（三）綜上所述，原告所據提起本件債務人異議之訴之事由，均
      非屬強制執行法第14條第1 項所定之於執行名義成立後所
      得消滅或妨礙被告請求之事由，是原告提起本件債務人異
      議之訴，請求撤銷本院99年度司執字第50291 號強制執行
      事件之執行程序，為無理由，應予駁回。
五、末按法院為終局判決時，應依職權為訴訟費用之裁判。訴訟
    費用，由敗訴之當事人負擔。民事訴訟法第87條第1 項及第
    78條分別定有明文。本件訴訟費用即第一審裁判費30,700元
    ，應由敗訴之原告負擔，爰依職權確定原告應負擔之訴訟費
    用如主文第2 項所示。
六、本件事證已臻明確，兩造其餘攻防方法及舉證，核於判決結
    果無影響，無一論述之必要，附此敘明。
據上論結，本件原告之訴為無理由，依民事訴訟法第78條、第87
條第1 項，判決如主文。
中　　華　　民　　國　100 　　年　　11　　月　　23　　日
                  民事第二庭法 官  盧亨龍
以上正本係照原本作成。
如對本判決上訴，須於判決送達後20日內向本院提出上訴狀。
如委任律師提起上訴者，應一併繳納上訴審裁判費。
中　　華　　民　　國　 100　　年　　11　　月　　23　　日
                           書記官  盧昱蓁
